臺灣高等法院刑事裁定
110年度毒抗字第1320號
抗  告  人  
即  被  告  高淑清


上列抗告人即被告因違反毒品危害防制條例案件，不服臺灣基隆
地方法院110年度毒聲字第364號，中華民國110年7月19日裁定（
聲請案號：臺灣基隆地方檢察署110年度聲觀字第285號、110年
度毒偵字第1046號）提起抗告，本院裁定如下：
    主  文
抗告駁回。 
    理  由
一、聲請意旨略以：被告甲○○基於施用第二級毒品之犯意，於民
    國109年9月21日上午9時7分許為警採尿前回溯120小時內某
    時，在不詳處所，施用甲基安非他命1次。嗣於同日上午9時
    7分許，在新北市政府警察局瑞芳分局平溪分駐所接受採尿
    送驗，結果呈甲基安非他命陽性反應，此有台灣尖端先進生
    技醫藥股份有限公司濫用藥物檢驗報告附卷可稽，被告施用
    第二級毒品之犯行堪以認定。爰依毒品危害防制條例第20條
    第1項及觀察勒戒處分執行條例第3條第1項規定，聲請裁定
    將被告送勒戒處所觀察、勒戒等語。
二、原裁定意旨略以：訊據被告甲○○雖否認上揭犯嫌，惟其為警
    所採集之尿液檢體，經送請臺灣尖端先進生技醫藥股份有限
    公司（原裁定誤載為台灣檢驗科技）以氣相層析質譜儀法為
    確認檢驗之結果，呈現甲基安非他命陽性反應，有該公司於
    109年10月6日出具之濫用藥物檢驗報告暨新北市政府警察局
    瑞芳分局應受尿液檢驗人尿液檢體採集送驗記錄（檢體編號
    ：DZ00000000000）各乙份附於109年度毒偵字第1552號卷可
    稽，參之以酵素免疫分析或薄層定性分析等方式為初步篩檢
    者，檢驗結果雖有相當程度偽陽性之可能，然以氣（液）相
    層析、質譜分析之儀器為交叉確認者，檢驗結果出現偽陽性
    之機率則極低，因而具有公信力，核足為對涉嫌人不利之認
    定，又依據Clarke's Isolation Identification of Drugs
    第二版記載，「血液中藥物之半衰期（濃度減半所需時間）
    分別為古柯鹼0.7-1.5小時、海洛因3分鐘（其代謝物為嗎啡
    2-3小時）、嗎啡2-3小時、大麻20-36小時、安非他命12小
    時（當尿液偏酸性時，為4-8小時）、甲基安非他命9小時、
    Ketamine2-4小時，而MDMA約8.49小時。一般於尿液中可檢
    出之最大時限，古柯鹼為施用後1-4天、海洛因2-4天、嗎啡
    2-4天、大麻1-10天、安非他命1-4天、甲基安非他命1-5天
    、MDMA1-4天、MDA1-4天、Ketamine2-4天。」此曾經行政院
    衛生署藥物食品檢驗局以92年7月23日管檢字第0920005609
    號函釋在案，堪認被告顯有在109年9月21日上午9時7分許為
    警採尿前回溯120小時內某時許，在不詳處所，以不詳方式
    ，施用第二級毒品甲基安非他命1次無訛。此外，被告核無
    因施用毒品而經法院裁定令入勒戒處所觀察、勒戒或強制戒
    治之相關紀錄，此亦有本院被告前案紀錄表在卷可憑。從而
    ，首開聲請，核無不合，並應准許等語。
三、抗告意旨略以：抗告人目前就醫打針、吃藥，已平靜過生活
    ，社會功能及職業功能的缺損，有家人陪伴，現在也跟保險
    公司及法院打官司，但老公不識字，無法上開庭。又抗告人
    因精神疾病發作喪失認知能力，始遭鄰居哄騙吸毒，並非主
    動施用毒品，去年9月至今均無再次接觸毒品，足證抗告人
    不具成癮性（無論心癮或身癮），且抗告人因精神疾患需每
    二周回診施打長效針控制，另狀附刑事裁判正本等沒有上訴
    權利告知書，綜合上述，抗告人不適合觀察、勒戒，請撤銷
    原裁定云云。
四、按犯毒品危害防制條例第10條之罪者，檢察官應聲請法院裁
    定，或少年法院（地方法院少年法庭）應先裁定，令被告或
    少年入勒戒處所觀察、勒戒，其期間不得逾2月，毒品危害
    防制條例第20條第1項定有明文。次按附命完成戒癮治療緩
    起訴之被告縱使完成戒癮治療，難認得與觀察、勒戒或強制
    戒治已執行完畢之情形等同視之，倘其施用毒品犯行距最近
    1 次觀察、勒戒或強制戒治執行完畢釋放後已逾3 年，縱係
    於完成戒癮治療3 年內再犯，仍應依毒品危害防制條例第20
    條第1 項、第2 項規定進行觀察、勒戒或強制戒治程序，不
    得逕行起訴（最高法院110 年度台上字第2832號判決意旨參
    照），準此，附命完成戒癮治療之緩起訴處分雖經撤銷，因
    被告事實上已接受等同觀察、勒戒之處遇，故不能重啟處遇
    程序，再次聲請法院令被告入勒戒處所觀察、勒戒，此一見
    解即不得再予援用。　　　　
五、經查：
  ㈠抗告人即被告（下稱「被告」）甲○○於檢察事務官詢問時供
    稱採尿前沒有用毒品云云（見毒偵字第1552號卷第50頁）。
    惟查：
  ⒈被告為警查獲所採集之尿液，經以酵素免疫分析法（EIA）進
    行初步檢驗，並以氣相層析質譜儀法（GC/MS）進行確認檢
    驗之結果，分別確呈安非他命類陽性及甲基安非他命陽性反
    應，有臺灣基隆地方檢察署（下稱基隆地檢署）檢察官強制
    到場（強制採驗尿液）許可書、新北市政府警察局瑞芳分局
    應受尿液採驗人尿液檢體採集送驗記錄（檢體編號：DZ0000
    0000000）、臺灣尖端先進生技醫藥股份有限公司109年10 
    月6日濫用藥物檢驗報告（尿液檢體編號：DZ00000000000）
    附卷（毒偵字第1552號卷第13、15、17頁）可稽。
　⒉又尿液初步檢驗採用之免疫學分析法，可能對結構類似成分
    產生反應，故初步檢驗呈陽性反應者，需採用另種不同分析
    原理之檢驗方法進行確認。行政院衛生署管制藥品管理局曾
    針對全國各衛生局判定為陽性之尿液檢體，抽樣以氣相層析
    質譜儀分析法進行確認，均未發現有偽陽性之誤判情形，業
    經行政院衛生署管制藥品管理局以管檢字第0920004713號函
    函示明確，再依Clarke's IsolationIdentificationof Dru
    gs第二版記載，一般於尿液中可檢出之最大時限，甲基安非
    他命1-5天，亦據行政院衛生署管制藥品管理局以管檢字第0
    920005609號函函釋明確。綜上，堪認被告於109年9月21日
    上午9時7分為警採尿時間往前回溯120小時內之某時，有施
    用第二級毒品甲基安非他命之犯行。
　⒊被告前因施用毒品案件，經基隆地檢署檢察官以107 年度毒
    偵字第547 號為附命完成戒癮治療之緩起訴處分確定，嗣因
    被告履行未完成，前揭緩起訴處分遭撤銷，有本院被告前案
    紀錄表附卷（見本院卷第218、222至223頁）可稽。被告曾
    經檢察官撤銷附命完成戒癮治療之緩起訴處分，既無等同事
    實上已完成觀察、勒戒之情事，則被告前未經觀察、勒戒無
    訛，是被告本件施用毒品犯行，依法不得逕行起訴，從而原
    審依檢察官聲請裁定被告應送勒戒處所觀察、勒戒，於法自
    無不合。　　
　㈡被告雖執前詞提起抗告。惟查：
  ⒈被告於為警採尿時間往前回溯120小時內之某時，有施用第二
    級毒品甲基安非他命之犯行，且被告前因施用毒品受附命完
    成戒癮治療之緩起訴處分確定，嗣因履行未完成，該緩起訴
    處分遭撤銷，均如上述，被告前亦有因施用毒品經法院判處
    罪刑確定之情事，有本院被告前案紀錄表在卷（見本院卷第
    217至220頁）可憑。是抗告意旨主張被告遭鄰居哄騙吸毒，
    並非主動施用毒品，亦不具成癮性云云，並非可採。
　⒉且按「犯第10條之罪者，檢察官應聲請法院裁定，或少年法
    院（地方法院少年法庭）應先裁定，令被告或少年入勒戒處
    所觀察、勒戒，其期間不得逾2月。」、「第20條第1項及第
    23條第2項之程序，於檢察官先依刑事訴訟法第253條之1第1
    項、第253條之2第1項第4款至第6款或第8款規定，為附條件
    之緩起訴處分時，或於少年法院（地方法院少年法庭）認以
    依少年事件處理法程序處理為適當時，不適用之。」毒品危
    害防制條例第20條第1項、第24條第1項分別定有明文，又行
    政院依毒品危害防制條例第24條第4項授權訂定之「毒品戒
    癮治療實施辦法及完成治療認定標準」第2條，規定戒癮治
    療之實施對象，為施用第一級及第二級毒品者（第1項）；
    被告有下列情事之一時，不適合為附命完成戒癮治療之緩起
    訴處分。但無礙其完成戒癮治療之期程者，不在此限：一、
    緩起訴處分前，因故意犯他罪，經檢察官提起公訴或判決有
    罪確定。二、緩起訴處分前，另案撤銷假釋，等待入監服刑
    。三、緩起訴處分前，另案羈押或執行有期徒刑（第2項）
    。是毒品危害防制條例所規定之觀察、勒戒處分，其立法意
    旨在幫助施用毒品者戒除毒癮，該處分之性質非為懲戒行為
    人，而係為消滅行為人再次施用毒品之危險性，目的在戒除
    行為人施用毒品之身癮及心癮措施；觀察、勒戒係導入一療
    程觀念，針對行為人將來之危險所為預防、矯治措施之保安
    處分，以達教化與治療之目的，可謂刑罰之補充制度，從而
    毒品危害防制條例本身所規定之觀察、勒戒及強制戒治等保
    安處分，雖兼具自由刑之性質，卻有刑罰不可替代之教化治
    療作用，且觀察、勒戒既屬用以矯治、預防行為人反社會性
    格，而具社會保安功能之保安處分，當無因行為人之個人或
    家庭因素而免予執行之理，是毒品危害防制條例規定之觀察
    、勒戒處分係屬強行規定，倘有施用毒品之行為，除檢察官
    審酌個案情形，依同條例第24條第1項為附命完成戒癮治療
    之緩起訴處分，可排除適用外，凡經檢察官聲請，法院原則
    上應予尊重，僅得依法裁定令入勒戒處所觀察、勒戒，以查
    其是否仍有施用毒品傾向，並據以斷定幫助行為人徹底戒毒
    之方法，法院尚無自由斟酌以其他方式替代之權，且戒癮治
    療係基於防制毒品危害之刑事政策，及毒品危害防制條例第
    24條鑑於對若干施用毒品者，若僅施以徒刑不足以斷絕毒癮
    之規範本旨，使檢察機關與衛生主管機關合作，由檢察官審
    酌個案情形，援引毒品危害防制條例第24條，改以緩起訴處
    分方式轉介毒品施用者前往醫療院所治療，惟是否給予被告
    為附命完成戒癮之緩起訴處分，屬檢察官依法行使之裁量職
    權。
  ⒊本件檢察官經斟酌被告個案情形，認以向法院聲請觀察、勒
    戒始能達戒癮目的，而不為被告緩起訴處分及到指定醫療醫
    院為替代療法之諭知，乃屬檢察官適法職權之行使。質言之
    ，對於「初犯」或「3年後再犯」施用毒品者之戒癮方式，
    係採「緩起訴之戒癮治療」與「觀察、勒戒」並行之雙軌模
    式，至應採取行附命完成戒癮治療之緩起訴處分，或向法院
    聲請裁定觀察、勒戒之處遇措施，要屬檢察官依法行使裁量
    權之範疇，法院原則上應予尊重，尚無自由斟酌以其他方式
    替代之權。參以被告前因施用毒品受附命完成戒癮治療之緩
    起訴處分確定，嗣因履行未完成，緩起訴處分遭撤銷，已如
    前述。則檢察官未再對被告採行附命完成戒癮治療之緩起訴
    處分，而向法院聲請裁定觀察勒戒，並無明顯裁量怠惰或濫
    用之情事，程序自無不合。　　
　⒋抗告意旨以衛生福利部臺北醫院診斷證明書（見本院卷第201
    、203、209、211、213、215頁）、臺北榮民總醫院精神醫
    學部衛教專欄：雙極性疾患（見本院卷第205至207頁）為據
    ，主張被告為精神疾病患者，且需每二周回診施打長效針控
    制，以及被告目前就醫打針、吃藥，社會及職業功能缺損，
    有家人陪伴云云。然上開診斷證明書，於109年1月8日、108
    年2月26日、109年8月26日（見本院卷第201、203、213頁）
    做成者，因係於被告本件施用毒品犯行前（即109年9月21日
    採尿前回溯120小時內某時許）所為，無從證明被告不適合
    於此次施用毒品後受觀察、勒戒，而於110年4月12日、110
    年7月12日、110年8月9日（見本院卷第209、211、215頁）
    做成者以及前揭衛教專欄，僅得證明被告罹有所載疾病、症
    狀及治療情形，就被告如何即受該等疾病、症狀及治療情形
    之影響，不適合於有施用毒品犯行時令入勒戒處所觀察、勒
    戒，則未見說明。至裁判書未附上訴權利告知書以及被告現
    打官司，配偶不識字無法上庭，均非法院決定是否准許檢察
    官聲請命被告入勒戒處所觀察、勒戒時所應考量之因素。是
    此節抗告意旨，仍非可採。
六、綜合上情相互酌參，原審以被告有施用第二級毒品甲基安非
    他命之犯行，事證明確，依毒品危害防制條例第20條第1項
    及觀察勒戒處分執行條例第3條第1項規定，裁定將被告應送
    勒戒處所觀察、勒戒，經核其認事用法，並無違誤，被告仍
    執前詞，提起本件抗告，並無理由，應予駁回。
據上論斷，應依刑事訴訟法第412條，裁定如主文。
中　　華　　民　　國　　110 　年　　9 　　月　　23　　日
　　　　　　      刑事第七庭  審判長法　官  孫惠琳
　　　　　　　　　　　　　　　　　  法　官  王惟琪
　　　　　　　　　　　　　　　　　  法　官  連雅婷
以上正本證明與原本無異。
不得再抗告。
                                    書記官  潘文賢
中　　華　　民　　國　　110 　年　　9 　　月　　24　　日